【裁判字號】    98,選上更(二),2
【裁判日期】    980527
【裁判案由】    違反公職人員選舉罷免法等
【裁判全文】
臺灣高等法院高雄分院刑事判決     98年度選上更(二)字第2號
上  訴  人  臺灣高雄地方法院檢察署檢察官
被      告  戊○○
選任辯護人  阮文泉律師
被      告  丙○○
選任辯護人  林樹根律師
            洪茂松律師
            邱麗妃律師
上列上訴人因被告等違反公職人員選舉罷免法等案件，不服臺灣
高雄地方法院95年度選訴字第3 號中華民國96年2 月13日第一審
判決（起訴案號：臺灣高雄地方法院檢察署94年度選偵字第12、
25號），提起上訴，經最高法院第二次發回更審，本院判決如下
：
    主  文
原判決關於戊○○、丙○○部分，均撤銷。
戊○○、丙○○共同對於有投票權之人交付賄賂，而約其投票權
為一定之行使，各處有期徒刑貳年，均褫奪公權貳年。附表所示
之款項均沒收。
    事  實
一、戊○○於民國（下同）93年底之第六屆立法委員選舉（下稱
    本次選舉）時，係高雄縣第六選區（選區範圍為高雄縣旗山
    鎮、美濃鎮、甲仙鄉、內門鄉、六龜鄉及杉林鄉等地）所選
    出之縣議員，並擔任國民黨高雄縣立法委員候選人乙○○旗
    山區競選後援會主任委員，負責開拓及穩固旗山鎮及內門鄉
    之票源；丙○○係國民黨旗山鎮黨部書記兼任旗山鎮民眾服
    務社主任，並負責輔選黨籍候選人乙○○。詎乙○○（未據
    檢察官起訴）、戊○○及丙○○，於93年11月間某日，在高
    雄縣某處，共同基於對有本次選舉有投票權人期約或交付賄
    賂，約其投票予候選人乙○○之犯意聯絡及行為分擔，謀議
    由乙○○出資新臺幣（下同）200 萬元，以每票500 元代價
    ，由戊○○及丙○○，分在高雄縣旗山鎮及內門鄉等地區，
    尋求可信之親友為小樁腳，為乙○○買得4000票（丙○○負
    責其中200 票），乙○○則決定於93年12月1 日交付戊○○
    200 萬元買票賄款，由戊○○統籌分配交予丙○○及其他擔
    任小樁腳之親友。
二、丙○○於議妥上開買票事宜後，再與丑○○（另案經本院判
    刑確定在案）共同基於反覆對有投票權人期約賄賂，約其投
    票予候選人乙○○之集合犯之單一犯意聯絡及行為之分擔，
    於93年11月間，由丑○○出面佈樁及抄寫選民名單，再將選
    民名單交付予丙○○據以買票賄選。嗣於93年11月22日至28
    日間之某日，丑○○在位於高雄縣旗山國中附近之本次選舉
    立法委員候選人林益世服務處，向有投票權人丁○○（另經
    檢察官聲請逕以簡易判決處刑）表示受候選人乙○○服務處
    方面之請託，向丁○○行求投票支持乙○○，並與丁○○達
    成期約每票500 元賄賂之合意，而許以投票權為一定之行使
    。丑○○復與丁○○基於對於有投票權之人期約賄賂，而約
    其投票權為一定之行使之犯意聯絡，由丁○○前往有投票權
    人甲○○家中，向甲○○（業經檢察官不起訴處分）行求每
    票給付300 元至500 元不等之賄賂，並與甲○○達成期約賄
    賂之合意，而約其投票權為一定之行使。甲○○與丁○○達
    成合意後，並委由其孫將其本人及江強守之姓名抄寫交予丁○○後，丁○○再將其本人及配偶呂柯昔之姓名抄寫在同一
    張紙上，持往上開林益世服務處交予丑○○。丑○○復於同
    年11月間某日下午5 時10分許，在高雄縣旗山鎮旗尾橋附近
    ，向有投票權人李季美（業經檢察官為緩起訴處分）表示受
    乙○○服務處方面之請託，向李季美行求投票支持乙○○，
    並與李季美達成期約賄賂之合意，而許以投票權為一定之行
    使後，丑○○遂將李季美之住址及其戶內有投票權人陳忠順
    、陳青趁、李金桃等人之姓名抄寫下來（抄寫中丑○○並循
    其平常自然之書寫方式，將「桃」字寫成「挑」）。丑○○
    又於同年11月27日上午10時許，在上開林益世服務處，向有
    投票權人己○○（業經檢察官為緩起訴處分）表示受乙○○
    服務處方面之請託，向己○○行求投票支持乙○○，並與己○○達成期約賄賂之合意，而許以投票權為一定之行使後，
    己○○遂將其住址及其兒子即有投票權人莊仁傑姓名抄寫在
    1 張白紙後交予丑○○。嗣丑○○乃將上開有投票權人之姓
    名及地址彙整抄寫成1 張選民名單（載有「甲○○」等人）
    ，交付丙○○，並經丙○○置放在高雄縣旗山鎮民眾服務社
    之辦公桌內。
三、戊○○於議妥上開買票事宜後，除與其有投票權之姪女卓麗
    琴達成交付賄賂500 元而買卓麗琴本身1 票外，亦於93年12
    月1 日前某日，在高雄縣旗山鎮某處，與卓麗琴（業據本院
    前審判刑確定）共同基於反覆對有投票權人期約賄賂，約其
    投票予候選人乙○○之集合犯之單一犯意聯絡及行為之分擔
    ，謀議由卓麗琴負責為乙○○尋求另199 票（連同卓麗琴自
    己1 票，共計200 票）之支持，並由戊○○轉交此200 票之
    買票賄款。
四、乙○○於議妥上開買票事宜後，遂透過不知情之豐銀綜合證
    券股份有限公司（設於高雄市○○○路175 號4 樓，下稱豐
    銀證券）會計張淑萍（按乙○○曾於77年10月至88年4 月間
    ，擔任豐銀證券負責人）代為調集200 萬元，張淑萍隨即填
    寫取款傳票，請不知情之第一商業銀行股份有限公司五福分
    行（下稱五福分行）派駐在豐銀證券之行員簡專守，代為自
    不知情洪明財、許寶心及陳王慎等3 人設於五福分行帳戶，
    分別於93年12月1 日提領80萬元、70萬元及50萬元（於當日
    下午銀行提領營業終止時，共計提領200 萬元）現金，張淑
    萍並請不知情之豐銀證券員工許百發與簡專守共同前往五福
    分行提領後，交由張淑萍再轉交乙○○，乙○○則於同日（
    1 日）下午之戊○○遭搜索前某時，在高雄縣某處，將200
    萬元買票賄款交予戊○○。戊○○收款後將其中10萬元交付
    卓麗琴（其中500 元作為賄賂卓麗琴買其1 票之代價，餘款
    則為向其他199 位選舉人買票之代價）。另丙○○亦自戊○○處取得200 票之買票賄款10萬元（不能證明丙○○已將賄
    款轉交其他小樁腳或有投票權人），丙○○則將該10萬元之
    綑鈔條（蓋有癸○○「按即五福分行行員」、93年11月某日
    「日期模糊，僅能辨識為該月20幾號」）棄於國民黨旗山鎮
    黨部辦公室內。
五、嗣因法務部調查局高雄縣調查站於93年11月間，接獲民眾檢
    舉，查覺乙○○有透過戊○○及丙○○等人，在高雄縣旗山
    鎮及內門鄉等地賄選情形，經依法實施通訊監察後，於93年
    12月1 日10時46分，在對戊○○住處即高雄縣旗山鎮○○○
    路186 號裝設之家用電話（00-0000000號）實施通訊監察時
    ，因該電話於通話後並未掛妥，致側錄得知戊○○在住處與
    丙○○談論「乙○○交付200 萬元，不足買4000票」等抱怨
    情事，經向臺灣高雄地方法院申請搜索票，於93年12月1 日
    19時50分許，在戊○○上開住處查獲現金22萬4800元（戊○○身上有3 萬4800元，戊○○西裝外套有19萬元「分成2 綑
    」），於93年12月1 日20時10分，在卓麗琴住處（高雄縣旗
    山鎮○○路63號）查獲10萬元現金1 綑（上開戊○○所交付
    款項，其中500 元作為賄賂卓麗琴買其1 票之代價，餘款則
    為向其他199 位選舉人買票之代價）及其他用途現金5,000
    元，及於93年12月1 日19時58分許，在上開國民黨旗山鎮黨
    部丙○○辦公桌處查獲上述綑鈔條1 紙、載有「丑○○」等
    人之樁腳名單1 張、由丑○○書寫載有「甲○○」等人選民
    名單1 紙。
六、案經法務部調查局高雄縣調查站移送臺灣高雄地方法院檢察
    署檢察官偵查起訴。
    理  由
一、證據能力：
(一)、證人甲○○、丁○○、李季美、己○○、丑○○、卓麗琴、
    許百發、莊松旺等人於調查站陳述，其性質雖屬傳聞證據，
    惟上開警詢筆錄內容，當事人或辯護人已知上述筆錄乃傳聞
    證據，均同意作為證據（見本院本次更審卷第58頁至第60頁
    ），且本院審酌上開筆錄作成時，較無人情施壓或干擾，亦
    無不當取供之情形，認為以之作為本案之證據亦屬適當，依
    刑事訴訟法第159 條之5 第1 項規定，均得為證據。
(二)、證人甲○○、丁○○、李季美、己○○、壬○○、癸○○、
    辛○○、張淑萍、簡專守、子○○等人於偵查中經具結之陳
    述，並未曾提及檢察官在偵查時有不法取供之情形，且亦無
    證據足以證明證人上開陳述有顯不可信之情況；另證人甲○○、丁○○、李季美、己○○、壬○○、癸○○、張淑萍、
    子○○等人於原審復已到庭接受詰問，足可認定業已保障被
    告詰問權，依刑事訴訟法第159 條之1 第2 項規定，自得為
    證據。至於被告戊○○之選任辯護人阮文泉律師質疑證人壬○○於檢察官偵查中之證述，有誘導詢問云云（見本次更審
    卷第58頁），惟由檢察官檢察官問：「豐銀證券是否都有在
    貴行出入？）我們是他們的交割銀行，詳情要問簡專守」（
    見偵二卷第110 頁背面），足見證人壬○○係就所知而為回
    答，辯護人此項質疑自不足採。
(三)、卷附關於被告戊○○、丙○○之監聽錄音譯文，係偵查犯罪
    機關依法定程序實施監聽（參卷附通訊監察書）側錄所得，
    而監聽錄音譯文，雖為偵查犯罪機關單方面製作，但被告等
    人均坦承其等有該監聽錄音譯文所載之對話內容，並已踐行
    調查證據之程序，自得採為認定犯罪事實之基礎，有證據能
    力。
(四)、扣案捆鈔條、樁腳名單，係調查員持原審法院核發之搜索票
    搜索所得，自屬合法搜索所得之物，且有綑鈔條照片附卷（
    見偵三卷第109 至111 頁），並經證人癸○○、壬○○辨認
    在卷，均認有證據能力。
二、訊據被告戊○○、丙○○均否認上開違反公職人員選舉罷免
    法之投票行賄犯行，被告戊○○辯稱：乙○○並無交付伊新
    台幣200 萬元，伊亦無將該200 萬元各分10萬元交予丙○○
    、卓麗琴等人，在其住處所查扣之現金，係其預先向孫祈正
    借來還債的，又卷附監聽譯文內容係純粹聊天，假設及比喻
    若有人拿200 萬元請他賄選他也不願意，而非真的要賄選云
    云；被告丙○○辯稱：在辦公室所扣案之10萬元捆鈔條，是
    其向卓麗琴借來代墊造勢活動費用之10萬元現金的，與期約
    賄選並無關聯，查扣之選民名單、樁腳名單，係他人放置在
    其辦公桌上，並非丑○○交付作為買票之用，其亦不認識丑
    ○○，不可能與之共謀買票，至於卷附監聽譯文內容是其與
    戊○○、寅○○等人聊天，談及因寅○○所聽聞本次選舉，
    有人要以200 萬元買4000票之事，並非其與戊○○談論以20
    0 萬元買票云云。經查：
(一)、被告戊○○為本次選舉候選人國民黨籍高雄縣立法委員候選
    乙○○之旗山區競選後援會之主任委員、被告丙○○為國民
    黨旗山鎮黨部書記兼任旗山鎮民眾服務社主任、已判決確定
    之同案被告卓麗琴為被告戊○○姪女，均在本次選舉中，為
    候選人乙○○助選，開拓及穩固旗山鎮及內門鄉之票源等事
    實，業據被告戊○○、丙○○及同案被告卓麗琴供承在卷；
    又法務部調查局高雄縣調查站依據原審法院核發之搜索票，
    各於93年12月1 日19時50分許，在被告戊○○上開住處查獲
    現金22萬4800元（戊○○身上有3 萬4800元，戊○○西裝外
    套有19萬元「分成2 捆」），於93年12月1 日20時10分，在
    被告卓麗琴住處（高雄縣旗山鎮○○路63號）查獲10萬元現
    金1 捆及現金5,000 元，及於93年12月1 日19時58分許，在
    國民黨旗山鎮黨部被告丙○○辦公桌處查獲捆鈔條1 紙、載
    有「丑○○」等人之樁腳名單1 張、載有「甲○○」等人之
    選民名單1 紙等情，亦有卷附搜索扣押筆錄、扣押物品表、
    現金保管收據及上開扣案物品為證。
(二)、法務部調查局高雄縣調查站於93年11月間，接獲民眾檢舉，
    查覺乙○○有透過被告戊○○及丙○○等人，在高雄縣旗山
    鎮及內門鄉等地賄選情形，經依法實施通訊監察後，於93年
    12月1 日10時46分，在對被告戊○○住處即高雄縣旗山鎮○○○路186 號裝設之家用電話（00-0000000號）實施通訊監
    察時，因該電話於通話後並未掛妥，致側錄得知被告戊○○
    在住處與被告丙○○談論「乙○○交付200 萬，不足買4000
    票」等抱怨等事實，有00-0000000號之通訊監察書（見原審
    卷第48頁）及該電話監聽側錄譯文部分內容如下：（見93年
    度選他字第350 號卷「下稱偵一卷」第16頁反面至18頁）「
    戊○○（即譯文代號A ）：200 萬給我，我講按呢就不夠錢
    ，旗山和內門呢，200 萬給我，這叫我麥按挪買就好（這叫
    我怎麼買才好？），他不是二阿五（250 萬）給我呢，2000
    票呢？他看這2000票嘜按挪買（要怎麼買），雨（讓）他去
    買就好，你要傷腦經嘜啦，旗山和內門喔。丙○○（即譯文
    代號B） ：200 萬！戊○○：對啦，200 萬！丙○○：200
    萬，4000票！……戊○○：我怕……我法度用。丙○○：放
    心啦，這攏是甲咱「倒三港」（這全是為人幫忙），你不用
    去懷疑那，嘿反而很那個，我悉那整里用那個，像我用那麼
    多人，每個里，我都跳過，浪過，哪有可能用1 個1 、200
    票，……這不是好比鎮長選舉，要拿對辦，拿什麼，不一樣
    啦，你今天，候選人是【光訓】阿呢，他就是在旗山要拿15
    00票，還是要拿2000票，他就拿按呢錢來娘（他就拿這樣的
    錢來），我那有可能講，旗山2 萬多票而已，我卡有呢希落
    ，這次做的人，攏嘜要去給別人悉落，他大家攏嗎去討，有
    辦法的他大家攏嗎去討，你就分清楚，反正你就會進的，人
    家搞不好會給你支持議員那個，有的是希落要給……」，其
    中對話者雖有「豐仔（花店），即譯文代號C 」，而證人寅
    ○○（即上述豐仔）於原審雖具結證稱：「我去內門談喪葬
    業務，聽到有人談到以200 萬元買4000票，我就在與戊○○
    聊天時告知戊○○，戊○○說200 萬元如何買4000票，如果
    要他辦，也辦不到；我的綽號是豐仔（台語）」等語（見原
    審卷第228 、230 頁），然證人寅○○於上述譯文中之對話
    亦曾出現「……【光訓】啊這就不一樣了」等語（見偵一卷
    第18頁），又被告丙○○於上述譯文中之對話亦曾出現「…
    候選人是【光訓】阿呢」等語（見偵一卷第17頁），再參照
    上述譯文中之前後語氣，以一般稍具選舉事務之社會常人，
    足可認知此係被告戊○○、丙○○所談論關於被告戊○○於
    上述譯文中所稱「200 萬給我，我講按呢就不夠錢，旗山和
    內門呢，200 萬給我，這叫我麥按挪買就好」等情，證人寅
    ○○上開證言自不足採為對被告2 人有利之認定。至於被告
    戊○○、丙○○於93年12月1 日上午談論上述200 萬元時，
    乙○○欲交付之200 萬元尚未提領，雖有第一銀行五福分行
    95年6 月16日函足佐（見原審卷第114 頁），然證人乙○○
    、被告戊○○、丙○○既已共謀200 萬元買票賄選（如後所
    述），則被告戊○○、丙○○於93年12月1 日上午談論200
    萬元時，該款項尚未提領，仍不影響本案關於被告等人共同
    買票賄選之事實認定，附此敘明。
(三)、關於在國民黨旗山鎮黨部被告丙○○辦公桌處查獲載有「甲○○、丁○○、李季美、己○○等人姓名、地址等」之選民
    名單（見偵一卷第154 頁），係他案被告丑○○（已經判決
    確定）向渠等行求投票支持乙○○，並分別達成每票給付30
    0 元至500 元期約賄賂之合意，上開選民分別同意支持4 票
    、3 票、4 票、3 票，而丑○○將該等選民之姓名及地址彙
    整抄寫成扣案之名單等情，已據證人甲○○、丁○○、李季
    美、己○○等人於調查站、偵查中陳述明確，核與丑○○於
    調查站及原審證述相符（見偵二卷第96至98頁，原審卷第19
    7 至200 頁），並有該選民名單（見偵一卷第154 頁）及丑
    ○○、丁○○等人另案賄選案件之刑事判決（見本院更一審
    卷第46至49、51至54頁）在卷可證，且被告丙○○亦於原審
    供稱伊辦公室是單獨1 間（見原審卷第246 頁），則被告丙○○豈可對該名單委為不知情？
(四)、關於在被告戊○○住處及身上查獲之現金22萬4800元，其中
    於戊○○西裝外套有19萬元「分成2 綑」，有此部分綑鈔條
    照片在卷（見偵三卷第109 頁），又在被告卓麗琴身上查獲
    現金10萬元部分，亦有此部分綑鈔條照片在卷（見偵三卷第
    111 頁），另在被告丙○○辦公桌旁之垃圾桶內查扣撕開之
    綑鈔條1 紙，亦有此部分綑鈔條扣案（見扣案外放證物之文
    件箱內之公文袋內「丙○○、民眾服務社部分」）及照片在
    卷（見偵三卷第110 頁），經於偵查及原審訊問及提示給證
    人即五福分行行員壬○○、癸○○於偵查辨認及比對結果，
    均係出自該分行無誤，且證人壬○○、癸○○於偵查、原審
    均證稱金融機構於收受來自其他金融機構之金錢，均會將原
    有之綑鈔條拆開換上自己之綑鈔條，並經收款人蓋上職章以
    示負責，提款人絕無可能自其他金融機構取得綑有第一商業
    銀行綑鈔條之金錢，綑鈔條日期即是收款日期等情在卷（見
    偵二卷第110 至114 ，116 至117 、144 至145 頁，原審卷
    第149 至156 頁）。此外，對照上述綑鈔條照片，於戊○○
    處查扣之現金19萬元，10萬元、9 萬元各綑成1 綑，綑鈔條
    上之日期為「93年10月18日」；於卓麗琴身上查扣之現金10
    萬5000元，其中10萬元綑成1 綑，其綑鈔條上之日期為「93
    年11月30日」；於上開國民黨旗山鎮黨部丙○○辦公桌處查
    獲綑鈔條1 紙，綑鈔條上之日期為「93年11月20幾日，因日
    期部分模糊」。至於上述在被告戊○○處查扣之現金之綑鈔
    條雖屬「93年10月18日」，距離後述由證人張淑萍託人於93
    年12月1 日領款時，相隔長達一月又十餘日，然證人癸○○
    於原審亦具結證稱「客戶領取現款時，雖可能性不大，但仍
    有可能領到存在銀行超過1 個月的鈔票」（見原審卷第156
    頁），復參以五福分行往來客戶包含如本案豐銀證券等，日
    常往來現金數額必然不少，以該分行大額現鈔之提領，實難
    僅以綑鈔條上之日期，遽下推論「絕不可能於93年12月1 日
    ，能領到93年10月18日存入銀行之現鈔」之情，則此部分綑
    鈔條日期無從作為對被告2 人有利之認定。
(五)、關於被告2 人所辯上開查扣金錢、綑鈔條來源部分：
 1、被告丙○○於調查站及偵查中均稱：「該張綑綁10萬元之紙
    條，是今天下午（指93年12月1 日）本黨縣黨部主委莊松旺
    到本社要本區黨部動員幹部參加12月3 日候選人乙○○造勢
    大會，他要我發動10部遊覽車去支援，每部遊覽車（含車資
    、飲料、便當、保險）共1 萬元，所以他拿了10萬元現金以
    綁鈔紙綁好拿給我，我將現金清點完畢後交給辛○○，綁鈔
    紙我就丟在垃圾桶」等語，然證人莊松旺於調查站卻陳稱：
    「伊並未至旗山區黨部交付丙○○10萬元現鈔之動員費用」
    （見偵二卷第286 、287 頁反面），而被告丙○○始於原審
    又改稱：「該10萬元是向卓麗琴借的」云云（見原審卷第31
    頁），然證人即原審同案被告卓麗琴於調查站係稱：「10萬
    5000元係渠於11月24日從旗山郵局領出來」云云（見偵一卷
    第162 頁反面），但於原審卻改口證稱：伊是經六合彩的「
    柱仔腳」，該筆錢係客人簽六合彩的賭金，那是同一個人前
    幾期累計欠伊的賭金，不是一期就簽那麼多云云（見原審卷
    第239 至240 頁），則被告丙○○、證人卓麗琴所供證上述
    關於10萬元之來源，均前後不符，自難採信。至於證人辛○○於偵查固具結證稱：「丙○○於93年12月1 日交予10萬元
    辦活動，僱用遊覽車花費3 萬餘元，餘款尚未報銷」等語（
    見偵二卷第265-1 頁），於本院本次更審亦為大致相同之證
    述（見本院本次更審卷第144 、145 頁），然證人辛○○所
    證上情，均乏其他事證足以佐認，縱令屬實，亦僅能證明丙○○有交付辛○○10萬元，無從證明被告丙○○未自被告戊○○處收受另筆10萬元之買票賄款，無從作為對被告丙○○
    有利之認定。
 2、被告戊○○供稱查扣之現金係向友人卯○○所借云云；雖證
    人卯○○於原審證稱：「戊○○於91年底開始陸續向我借錢
    ，有3 、40次，每次都借2 、30萬元，都沒有立借據，借錢
    的詳細時間沒有辦法記得清楚，扣案的現金是否伊借給戊○○的，伊無法辨識」等語（見原審卷第232 至234 頁），是
    被告戊○○身上查獲之現金是否係向卯○○所借，已有疑慮
    。何況被告戊○○、證人卯○○均未能提出任何一般民間借
    貸常見之債權憑證或書證等（如提款條、借據、支票、本票
    等），足見證人卯○○上開證詞，尚難證明被告戊○○遭查
    扣現款來源確屬卯○○，自難採為有利於被告戊○○之認定
    。
(六)、乙○○曾於77年10月至88年4 月間，擔任豐銀證券負責人之
    事實，有豐銀證券公司97年2 月22日函文在卷（見本院更一
    審卷第66頁）；又證人即豐銀證券會計張淑萍於93年12月1
    日填寫取款傳票，請五福分行派駐在豐銀證券之行員簡專守
    ，代為自洪明財、許寶心及陳王慎等設於五福分行帳戶，分
    別提領80萬元、70萬元及50萬元（共計200 萬元）現金，張
    淑萍並請豐銀證券員工許百發與簡專守共同前往五福分行提
    領交由張淑萍等事實，業據證人張淑萍、簡專守、許百發各
    於調查站、偵查中陳述明確，並有第一銀行存摺類存款取款
    憑條3 紙在卷（見偵二卷第173 至175 頁），此部分事實堪
    予認定。雖證人張淑萍、子○○於偵查及原審證述上開200
    萬元現款，係供子○○股票買賣融資使用等情，又於偵查中
    有現款在子○○所稱車內之照片可佐（見偵二卷第221至223
    頁），然證人子○○係於93年12月6 日向檢察官陳述上情（
    見偵二卷第154 至155 頁），已距本案上開查扣現金之93年
    12月1 日相隔4 日，顯已無從證明張淑萍於93年12月1 日提
    領之上開200 萬現金，與證人子○○所述其車內之現金係屬
    同一批現金，則證人張淑萍、子○○於偵查、原審所為證詞
    ，不能作為有利於被告2 人之認定。
(七)、證人乙○○於偵查中固然否認其於選舉期間有交付200 萬元
    給戊○○等情（見選偵12號卷第12頁），然本案在上開被告
    戊○○、卓麗琴及丙○○等處查獲之現金綑鈔條，均係出於
    五福分行（如上所述），且證人張淑萍於93年12月1 日託人
    前往五福分行提領現鈔共計200 萬元，而證人張淑萍、子○○所稱「該款係供子○○股票買賣融資使用」復難以證實，
    再對照上開監聽側錄所得之譯文內容，堪認被告戊○○於譯
    文中所談論之「乙○○交付200 萬元，不足買4000票」，確
    屬由乙○○所交付之200 萬元用於賄選買票之款項。另參以
    證人乙○○曾擔任豐銀證券負責人長達10餘年（如上所述）
    ，自與擔任豐銀證券會計之張淑萍熟識，則本案證人張淑萍
    上開託人提領之200 萬元，雖因被告戊○○、丙○○及證人
    乙○○、張淑萍、子○○未能交代此200 萬元之真實來源、
    去向，以致未能查明乙○○將此200 萬元，究係於何時、地
    ，如何交付給戊○○等事實，然衡諸客觀經驗法則及論理法
    則，並綜合上開直接、間接之相關時、地等事證，足認本案
    係因證人乙○○與被告戊○○、丙○○，於93年11月間某日
    ，在高雄縣某處，共謀由乙○○出資200 萬元，以每票500
    元代價，由戊○○及丙○○，分在高雄縣旗山鎮及內門鄉等
    地區為乙○○買4000票賄選，乙○○則於93年12月1 日指使
    不知情之證人張淑萍託人提領上開200 萬元後，交由張淑萍
    再轉交乙○○，乙○○則於同日（1 日）下午之戊○○遭搜
    索前某時，在高雄縣某處，將200 萬元買票賄款交予戊○○
    。戊○○收款後將其中10萬元交付卓麗琴、交付丙○○200
    票之買票賄款10萬元，戊○○則於上述遭搜索查扣其餘22萬
    4800元。
(八)、被告戊○○及卓麗琴固否認被告戊○○有交予卓麗琴之10萬
    元，並否認有賄選之情事。惟上開卓麗琴經查扣之10萬元（
    另5,000 元與本案無關），係被告戊○○交予卓麗琴的，已
    如上述，被告戊○○交予卓麗琴之10萬元，如有正當原因，
    被告戊○○及卓麗琴何須隱瞞實情，卓麗琴更為上開先後不
    一致之說詞，而被告戊○○係擔任本次選舉國民黨高雄縣立
    法委員候選人乙○○旗山區競選後援會主任委員，足證被告
    戊○○交予卓麗琴之10萬元，係候選人乙○○賄選之款項。
    又卓麗雲93年底間係設籍在高雄縣旗山鎮○○路63號，有93
    年12月1 日高雄縣調查筆錄、93年12月2 日檢察官訊問筆錄
    可憑（見偵一卷第155 至161 頁），於本案之前並無前科紀
    錄，有前科紀錄表可查（詳原審卷第14頁），是其於本次選
    舉有投票權，此並經被告戊○○陳述屬實（見本院本次更審
    卷第149 頁）。卓麗琴既為本次選舉有投票權人，則被告戊○○交予卓麗琴之10萬元款項，既未限定買票之對象，是其
    中500 元應有向投票權人卓麗琴交付賄款買票之犯意，而卓
    麗琴亦有受賄之意思，本院96年度選上訴字第18號關於卓麗
    琴投票受賄罪確定判決部分，亦有相同之意見。至於其餘之
    19萬9500元，既無證據證明被告戊○○及卓麗琴已與有投票
    權人行求或期約賄賂，應屬預備賄選之款項，且卓麗琴明知
    此款項為賄款，為預備賄選而收下。
(九)、又丁○○、庚○○○、己○○、甲○○等人，就上開選舉候
    選人乙○○所屬選區，是否有投票權？經本院向高雄縣選舉
    委員會、高雄縣旗山戶政事務所、高雄縣內門鄉戶政事務所
    調閱選舉人名冊，雖因已逾保管期限而無法檢送該項資料，
    有高雄縣選舉委員會98年3 月27日高縣選四字第0981600287
    號函、高雄縣旗山鎮戶政事務所98年3 月27日旗鎮戶字第09
    80000720號函、高雄縣內門鄉戶政事務所98年3 月26日內鄉
    戶字第0980000561號函（見本院本次更審卷第101 頁、第10
    3 頁、第109 頁）可參。惟經本院傳喚丁○○、庚○○○、
    己○○、甲○○等人，均經具結後證稱渠等有投票權在卷（
    見本院本次更審卷第146 頁、第147 頁正面、反面、第148
    頁）。是丁○○、庚○○○、己○○、甲○○於本次選舉均
    有投票權無疑。
(九)、被告戊○○交予丙○○之10萬元，雖未經查獲，但並無證據
    證明被告已將賄款交付有投票權人或小樁腳。
(十)、綜上所述，被告2 人所辯均屬卸責之詞，不足採信。本件事
    證明確，被告2 人上開共同買票賄選犯行，均堪認定。
三、論罪部分：
(一)、核被告2 人所為，均係犯修正前公職人員選舉罷免法第90條
    之1 第1 項對於有投票權人交付（被告戊○○交付10萬元予
    被告卓麗琴，其中交付被告卓麗琴個人之部分），及期約（
    被告丙○○透過丑○○抄錄丁○○等人名單部分）、及同條
    第2 項預備對有投票權人交付賄賂罪（被告卓麗琴所收受之
    10萬元，扣除本身1 票500 元後所餘款項部分）。又按被告
    2 人行為後，公職人員選舉罷免法第90條之1 之規定已於94
    年11月30日修正，並於94年12月2 日施行，依修正後之該法
    第90條之1 第1 項規定：「對於有投票權之人，行求期約或
    交付賄賂或其他不正利益，而約其不行使投票權或為一定之
    行使者，處3 年以上10年以下有期徒刑，得併科新臺幣1 百
    萬元以上1 千萬元以下罰金」；又於96年11月7 日修正公布
    ，同年月9 日施行，將該條項移置於99條第1 項（內容未變
    更），顯較修正前同條項所規定，處「5 年以下有期徒刑，
    得併科新臺幣40萬元以上4 百萬元以下罰金」者為重，依刑
    法第2 條第1 項規定，自應適用修正前之規定，較有利於被
    告2 人。
(二)、被告戊○○、丙○○與證人乙○○間，就上開交付卓麗琴賄
    賂犯行，有犯意聯絡、行為分擔，均為共同正犯。又按共同
    正犯之意思聯絡，原不以數人直接發生者為限，即有間接之
    聯絡者，亦包括之。本件被告戊○○、丙○○及另案被告丑
    ○○、丁○○等人，既基於同一目的為乙○○期約賄選，被
    告戊○○、丙○○與乙○○、丑○○、丁○○就期約賄選部
    分；卓麗琴明知戊○○所交付其餘19萬9500元係預備賄選之
    賄款，仍於收授預備賄選，足見被告2 人與乙○○、卓麗琴
    間就預備賄選部分，均有犯意聯絡及行為分擔，為期約賄選
    、預備賄選之共同正犯。再按被告等人行為時之刑法第28條
    規定：「2 人以上共同實施犯罪之行為者，皆為正犯」，而
    於被告行為後之95年7 月1 日修正施行之刑法第28條規定：
    「2 人以上共同實行犯罪之行為者，皆為正犯」，依據立法
    理由說明，係將「共同正犯」之概念排除學說及實務上通稱
    之「陰謀共同正犯」、「預備共同正犯」，是修正後之共同
    正犯規定，限縮共同正犯之成立範圍，較修正前之規定有利
    於被告等人，經比較上開新舊法規定後，應依修正後刑法第
    28條論以共同正犯。
(三)、被告2 人對有投票權人行求賄賂之低度行為，為對有投票權
    人期約賄賂行為所吸收；又期約、預備交付賄賂之低度等行
    為，為交付賄賂行為所吸收，均不另論罪。又公職人員選舉
    罷免法第90條之1 第1 項之投票行賄罪，乃刑法第144 條投
    票行賄罪之特別法，僅論以公職人員選舉罷免法之罪（最高
    法院93年度台上字第382 號判決意旨）。因另案被告丑○○
    部分多次抄錄他人名單並均達成每票500 元之期約，顯係基
    於集合犯意為之，應成立單純一罪（最高法院96年台上字第
    1133號判決參照），則被告戊○○、丙○○應論以上開交付
    賄賂賄選罪。
四、原判決關於被告戊○○、丙○○部分，未詳為推求，遽為被
    告2 人無罪之諭知，尚有未當。公訴人此部分上訴意旨，執
    此指摘原判決此等部分不當，為有理由，自應由本院將原判
    決關於戊○○、丙○○等部分撤銷改判。審酌被告2 人，分
    別身為高雄縣議員及國民黨黨務及輔選基層主管，均明知選
    舉乃民主政治之重要表徵，而賄選實為敗壞選風之主要根源
    ，渠等之行為足使表徵民主社會之選舉制度運作產生嚴重影
    響，卻以共同非法買票行賄手段為人助選，破壞選舉公平性
    ，且犯後均否認犯行之態度等一切情狀，量處如主文第2 項
    所示之刑，並依公職人員選舉罷免法第98條第2 項、修正前
    刑法第37條第2 項（依最高法院95年第8 次刑事庭會議決議
    一之(五)：從刑附隨主刑，除法律有特別規定外，依主刑所適
    用之法律）規定，各宣告褫奪公權2 年。
五、按修正前公職人員選舉罷免法第90條之1 第3 項規定：預備
    或用以行求期約或交付之賄賂，不問屬於犯人與否，沒收之
    ，係刑法第38條第1 項第2 款之特別規定，採義務沒收主義
    ，故苟能證明係預備或用以行求期約或交付之賄賂，不問屬
    於犯人與否，均應宣告沒收，不以當場搜獲扣押者為限。又
    共同正犯因投票賄選罪而預備用以交付之賄賂為現金時，因
    共同正犯應就全部犯罪結果負其責任，而合併計算預備用以
    交付之賄賂，且於沒收時，為避免執行時發生重複沒收之情
    形，故各共同正犯之間係採連帶沒收主義，於裁判時應諭知
    被告共同預備用以交付之賄賂應與其他共同正犯連帶沒收。
    經查本案乙○○交付被告戊○○預備賄選款項共為200 萬元
    ，戊○○再分別各交付10萬元與被告丙○○及證人卓麗琴，
    其中卓麗琴收受之10萬元其中500 元係卓麗琴本身收受之1
    票賄賂，其餘則由卓麗琴伺機發放予其他199 位認為會支持
    乙○○之有投票權人；另由丙○○收受之10萬元，不能證明
    已轉分與小樁腳或投票權人，據此計算，該200 萬元扣除卓
    麗琴收受之賄賂500 元外，其餘之款項既未能證明已交付予
    有投票權人收受或有期約賄賂，自仍均屬預備交付之賄賂，
    應依上開規定宣告沒收。從而本案在戊○○處查扣之22萬48
    00元、及在卓麗琴處查扣之9 萬9500元（即10萬元扣除500
    元）應諭知沒收，其他未經扣案之賄賂差額（167 萬5200元
    ，即200 萬元扣除500 元，再扣除22萬4800元、9 萬9500元
    ），亦應併予宣告沒收。
六、原判決關於同案被告卓麗琴部分，業經本院前審判決確定，
    附此敘明。
七、乙○○涉犯公職人員選舉罷免法部分，宜由檢察官另行卓處
    。
據上論斷，應依刑事訴訟法第369 條第1 項前段、第364 條、第
299 條第1 項前段，修正前公職人員選舉罷免法第90條之1 第1
項、第3 項、第98條第2 項，刑法第2 條第1 項、第11條、第28
條、修正前刑法第37條第2 項，判決如主文。
本案經檢察官蔡國禎到庭執行職務。
中    華    民    國    98    年    5     月    27    日
              刑事第六庭    審判長法  官  王憲義
                                  法  官  張盛喜
                                  法  官  邱永貴
以上正本證明與原本無異。
如不服本判決應於收受本判決後10日內向本院提出上訴書狀，其
未敘述上訴理由者，並得於提起上訴後10日內向本院補提理由書
狀（均須按他造當事人之人數附繕本）「切勿逕送上級法院」。
中    華    民    國    98    年    5     月    27    日
                                  書記官  鄭翠芬
附錄本件判決論罪科刑法條：
修正前公職人員選舉罷免法第90條之1 第1 項
對於有投票權之人，行求期約或交付賄賂或其他不正利益，而約
其不行使投票權或為一定之行使者，處5 年以下有期徒刑，得併
科新臺幣40萬元以上4 百萬元以下罰金。
附表：
一、扣案之新臺幣貳拾貳萬肆仟捌佰元、玖萬玖仟伍佰元。
二、未扣案之新臺幣壹佰陸拾柒萬伍仟貳佰元。


司法院資訊處製作；財團法人民間司法改革基金會備份。
